---
title: "Seminaritöö 1 ports"
author: ""
date: "2025-02-25"
output:
  html_document:
    toc: true
    toc_depth: 4
    toc_float:
      collapsed: false
    number_sections: false
    theme: default
    code_folding: show
---

Käesolevas õppematerjalis on esitatud andmestiku puhastamise, ettevalmistamise ja kirjeldava analüüsu läbiviimise skeem andmestiku flights.csv näitel. Antud materjalis lahendatud ülesanded vastavad Seminaritöö 1 ülesannetele.

# Andmete eeltöötlus
Andmete eeltöötluse etapil toimub andmete edasiseks analüüsiks ettevalmistamine: andmete lugemine, tunnuste tüüpide kontrollimine, puhastamine (vigaste väärtuste kontroll ja eemaldamine, duplikaatide eemaldamine, puuduvate väärtuste kontroll ja asendamine või eemaldamine, mittesobivate tunnuste kustutamine) ja ka tunnuste teisendamine ning uute tunnuste moodustamine.

## Andmete lugemine
flight failist Loeme andmeid R-i failist *flights.csv*, andmestik *flights.csv* üle 40nda rea. Üle rea lugemiseks kasutame seq() funktsiooni.

```{r}
flight <- read.csv("flights.csv", header=TRUE, stringsAsFactors = FALSE)
flight <- flight[seq(1, nrow(flight), by = 100), ]
```

Et saada andmestikust ülevaadet väljastame andmestiku tabelina. Selleks kasutame funktsiooni *datatable()* paketist “DT” ja *library(“DT”)*.

```{r, warning=FALSE, message=FALSE}
library(DT)
datatable(flight, options=list(scrollx=1, pageLenght=10, searching=FALSE, scroller=TRUE, scrolly=200))
```
## Ülevaade andmestiku struktuurist
### Ülevaade funktsiooni *str()* abil
Kasutame funktsiooni str() andmestiku struktuuri ülevaatamiseks
```{r}
str(flight)
```
Funktsiooni *str()* rakendamise tulemusel saime teada, et andmestikus on 145477 objekti ja 31 muutuja.

### Ülevaade funktsiooni *skim()* abil
Teeme andmestiust detailsema ülevaate paketi skimr funktsiooni selle abil:
```{r}
library(skimr)
skim(flight)
```
Peale andmestiku objektide ja tunnuste arvust funktsioon skim() annab teada, ett andmestikus on 5 sümbolitüüpi ja 26 arvulist tunnust. Näeme teise tabeli põhjal, et andmestikus on puuduvate väärtustega 0 väärtusi ning tühjasi lahtreid on 370 TAIL_NUMBER ja 143226 CANCELLATION_REASON.
Kolmandas tabelis näeme, et tunnustes DEPARTURE_TIME, DEPARTURE_DELAY, TAXI_OUT ja WHEELS_OFF on 2151-2226 puuduvaid väärtusi.

## Andmestiku puhastamine
### Duplikaatide kontroll
kontrollime duplikaatide olemasolu duplicated() abil.
```{r}
sum(duplicated(flight))
```
Näeme, et selles andmestikkus duplikaadid puuduvad.

### Puuduvate väärtuste kontroll
Puuduvate väärtuste olemsolu kontrollimiseks kasutatakse funktsiooni is.na(). Leiame puuduvate väärtuste koguarvu andmestikus. Puuduvate väärtuste koguarv on r sum(is.na(air))
```{r}
sum(!complete.cases(flight))
```
Puuduvate väärtuste koguarv on 618608.
Puuduvate väärtustega objektide arvu leidmiseks kasutatakse funktsiooni complete.cases(). Leiame puuduvate väärtustega objektide arvu andmestikus.
```{r}
sum(!complete.cases(flight))
```
Antud andmestikus on puuduvate väärtustega ehk NA väärtustega objekte ja neid on 119003.

Leiame mitu puuduvat väärtust igal tunnusel on funktsiooni apply() abil.
```{r}
apply(is.na(flight), 2, sum)
```
Puuduvad väärtused on seotud tunnustega:
DEPARTURE_TIME ja DEPARTURE_DELAY: 2151,  TAXI_OUT ja WHEELS_OFF: 2226,  SCHEDULED_TIME: 1,  ELAPSED_TIME ja AIR_TIME: 2621,  WHEELS_ON ja TAXI_IN: 2325,  AIR_SYSTEM_DELAY, SECURITY_DELAY, AIRLINE_DELAY,  LATE_AIRCRAFT_DELAY ja WEATHER_DELAY: 119003

### Eemaldame puuduvate väärtustega objekte
Puuduvate väärtustega objektide eemaldamine: Eemaldamiseks kasutame ‘na.omit()’ funktsiooni.
```{r}
flight <- na.omit(flight)
```
Pärast puuduvate väärtustega objektide eemaldamist kontrollime objektide arvu uuesti.
```{r}
sum(complete.cases(flight))
```
Andmestikus on nüüd alles 26474 objekti.

## Faltortunnuste moodustamine
Asendame edasiseks analüüsiks sümboltüüpi tunnused faktoriteks:
```{r}
flight <- as.data.frame(unclass(flight), stringAsFactors = TRUE)
```
Ettevalmistatud andmestiku struktuur:
```{r}
skim(flight)
```
Andmestikus on 5 faktor tunnust ja 26 arvulist tunnust

## Andmete kirjeldav analüüs
Kirjeldava andmeanalüüsi etapil esitatakse tunnuste väärtuste jaotuste diagrammid, sagedustabelid, аrvulised karakteristikud ning tehakse ka erindite ehk anomaalväärtuste analüüs.

### Seoste analüüs
Enne uurimishüpoteeside sõnastamist peab läbi viima seoste eelanalüüsi, et mõista uurimuse edukuse potentsiaali.

Uurimiseks eraldatakse andmetest üks peamine analüüsitav tunnus ehk sihttunnus, mis vastab analüüsi eesmärgile.

#### Seoste analüüs
Visualiseerime seoseid andmestiku arvuliste tunnuste vahel funktsiooni plot() abil. Kuna 31 objekti on liiga palju, et kõiki ühel ekraanil kuvada, siis arvasime 15 esimest väärtust välja.

#### Seosed arvuliste tunnuste vahel
Visualiseerime seoseid andmestiku arvuliste tunnuste vahel funktsiooni plot() abil.

```{r}
graphics.off()
par(mar = c(6, 6, 3, 3))
numeric_data <- Filter(is.numeric, flight)
exclude_columns <- c(
  "YEAR", #1
  "MONTH", #2
  "DAY", #3
  "DAY_OF_WEEK", #4
  "FLIGHT_NUMBER", #5
  "SCHEDULED_DEPARTURE", #6
  "DEPARTURE_TIME", #7
  "DEPARTURE_DELAY", #8
  "TAXI_OUT", #9
  "WHEELS_OFF", #10
  "SCHEDULED_TIME", #11
  "ELAPSED_TIME", #12
  "AIR_TIME", #13
  "DISTANCE", #14
  "WHEELS_ON"
)
plot_data <- numeric_data[, !(names(numeric_data) %in% exclude_columns)]
plot(plot_data, 
     pch = 5,       # Solid circle points
     col = "blue", 
     cex = 0.3,      # Smaller points to avoid overplotting
     main = "Flight Data (Excluding Specified Columns)")
```
Tulemusena saame hajuvusdiagrammide maatriksi. Punktide jaotuse mustri ja tiheduse järgi teeme järelduse seose kuju, tugevuse ja suuna kohta. On olemas kasvav sõltuvus tunnuste “TotChol” ja “BPDiaAve” vahel ehk need,kellel on kõrgem diastoolne vererõhk, nendel on ka kolesterooli tase kõrgem.

#### Sihttunnuse seos mittearvuliste tunnustega
Selleks, et vaadata sihttunuse “TotChol” sõltuvust mittervulistest tunnustest, esitame sihttunnuse karpdiagrammid kategoriaalsete tunnuste rühmades. Kasutame selleks funktsiooni ggpairs() paketist GGally, mis loob tunnuste paaride diagrammide maatriksi.
Salvestame graafiku muutujasse plot:
```{r}

```


